臺灣板橋地方法院民事判決　　　　　　　 94年度訴字第282號
原　　　告　乙○○
被　　　告　丁○○
　　　　　　丙　○
　　　　　　甲○○
上列三人共同訴訟代理人
　　　　　　黃秋雄律師
複代 理 人　戊○○　　住台北市○○○路○段96號9樓
上列當事人間請求清償債務等事件，於中華民國94年9 月29日言
詞辯論終結，本院判決如下：
    主          文
原告之訴駁回。
訴訟費用由原告負擔。
    事 實 及 理 由
壹、當事人之主張：
一、原告方面：
    聲明：(一)被告甲○○所有坐落臺北縣樹林市   ○○段391地
    號土地所有權應有部分五分之一、同上段634地號土地所有
    權應有部分五分之一、同上段635 地號土地應有部分五分之
    一、同上段636 地號土地應有部分五分之一、同上段646 地
    號土地應有部分五分之一、同上段648 地號土地應有部分五
    分之一、同上段649 之2 地號土地應有部分五分之一、同上
    段38地號土地應有部分五分之一、樹林市○○段38地號土地
    應有部分五分之一、樹林市○○段378 地號土地應有部分二
    十分之一之贈與登記應予塗銷。(二)被告丙○與被告甲○○所
    為之贈與行為應予撤銷。(三)被告丁○○、丙○應共同給付原
    告新臺幣（下同）4,564,427 元，及自起訴狀繕本送達翌日
    起至清償日止按週年利率百分之五計算之利息。(四)被告丁○○無償行為，應予撤銷。其陳述及所提證據略如下：
(一)吳坤之繼承人丁○○、丙○繼承財產，債務不還又贈與甲○○，損害債權，請求判決贈與無效，並追回93年度執火字第
    20145號債務924,427元，本票28張4,564,427元。
(二)吳坤（已死亡）積欠原告4,564,427 元（借款本金714 萬元
    ，其中一筆350 萬元部分有設定抵押權，抵押權經拍賣部分
    取償，該筆尚欠本金924,427 元，另一筆本金為364 萬元，
    合計尚欠4,564,427 元），吳坤死後，其遺產由丁○○繼承
    ，丁○○死亡後，其遺產由被告丙○繼承，所以丙○繼承吳
    坤的債權債務，丙○係原告之債務人，丙○積欠原告4,564,
    427 元。
(三)臺北縣樹林市   ○○段391地號等10筆土地原為吳坤所有，
    吳坤死亡後由丁○○繼承，丁○○死亡後由被告丙○繼承，
    丙○再贈與給甲○○，丙○所為贈與行為係無償行為，原告
    依法請求依民法第244 條第1 項規定請求撤銷丙○對甲○○
    之贈與行為。
(四)被告丁○○繼承吳坤的遺產，債權債務應同時繼承。被告丁○○無償行為，有害債權，應請撤銷。當初土地所有權狀13
    筆交給原告，吳坤請代書辦理抵押權，領印鑑證明，非他人
    可代理，山坡地有墓、寺廟、違建，二拍無人問，何來我女
    兒承受？時隔將近7 年，不得已送裁定拍賣其中抵押物4 筆
    ，我用之票代替借據。被告答辯不實。
(五)被告抗告高院確定，勿一案兩判駁回。付給現金、現金票，
    非代表無借貸。吳坤朋友代書陳彥福辦第一件認識之後，第
    二件我就被侵占，現在板檢偵辦中。當初支票吳坤不要，吳
    坤並交給原告承諾書。
(六)依法取得抵押權，並無不合。抵押權設定在前，本票簽給在
    後，證明借貸全部事實。其中繼承、贈與、拍賣抵押物，將
    近七年，被告辯稱不知，不足採信。
(七)證據：提出臺灣板橋地方法院94年1 月11日板院通家科春字
    第01051 號函、戶籍謄本、土地所有權狀（所有權人吳坤，
    土地標示：樹林市○○段31、33地號）、陳彥福89年4 月20
    日同意書、陳彥福88年1 月26日連帶保證書、本票29紙、土
    地登記第二類謄本、帳簿、土地建築改良物抵押權設定契約
    書（87年11月26日）、臺灣板橋地方法院民事執行處強制執
    行金額計算書分配表（火股、93年度執字第20145 號）、掛
    號函件收據及回執、臺灣高等法院93年9 月27日93年度抗字
    第2776號民事裁定、臺灣板橋地方法院93年6月9日93年度拍
    字第1063號民事裁定、臺灣板橋地方法院93年9月6日板院通
    非吉93拍1063字第41767 號函、臺灣板橋地方法院檢察署刑
    事傳票（94年偵字第3786號）、吳坤87年11月26日承諾書等
    影本為證據，並聲請調取吳坤戶籍謄本、印鑑證明申請書。
二、被告方面：
    聲明：請求駁回原告之訴。其陳述及所提出之證據如下：
(一)被告丁○○尚健在。丙○與吳坤雖是胞兄弟，既不得繼承吳
    坤之遺產，亦未曾為吳坤作保，吳坤之債務與丙○何干？被
    告丙○並未繼承吳坤之遺產。被告丁○○是吳坤之母，因吳
    坤無子嗣，依法繼承其遺產，商得被告甲○○願承擔吳坤身
    後年節祭祀，將其遺產於民國93年2 月3 日轉贈與甲○○，
    甲○○根本不知道原告與吳坤間之債務問題，只知受贈與後
    每年節務必替其子嗣為其祭拜吳坤，原告據何請求撤銷其贈
    與？如有理由為何已一年餘始主張權利？又據原告起訴狀所
    附證二本票影本29張，字體秀麗，雖有吳坤之簽名印章，惟
    吳坤為一文盲不識字，何來秀麗字跡之簽名？印章亦非吳坤
    所有，顯然係原告偽造，吳坤之簽名亦屬偽造。
(二)原告所稱擔保物已以328 萬元拍定，有民事執行處通知可稽
    ，則上開350 萬元抵押權，原告已取償3,275,573 元，該筆
    債款何來仍欠本金924,427 元之理？又據他項權利證明書存
    續期間起日為87年11月26日，原告提出上開同天到期之支票
    影本一張作為證明吳坤借貸350 萬元，惟查該張支票僅註明
    禁止背書轉讓，卻不見此票開立給誰？至今原告仍無法具體
    舉證吳坤受有此筆鉅款之單據，顯然原告開立上開支票只是
    圖個形式，吳坤並非真有貸款，即係「假借貸真設定」，嗣
    吳坤死後，在家屬渾沌不解之狀況下乘虛聲請抵押權法拍，
    且其一切文件均以派出所寄存送達，原告非不知被告丙○、
    甲○○住於何處，則以矇騙伎倆，法拍方式受償，更奇怪的
    是債權人乙○○聲請拍賣，女兒吳真妙買受，其間果真無玄
    妙之處？既從中獲取不法所得328萬元，原告猶不知收手。
(三)原告突然又掏出一張350 萬元之本票起訴，其發票日竟與前
    述抵押權設定為同一天，換言之，原告在87年11月26日當天
    放款與吳坤二筆款項合計高達700 萬元，其實無坤生前並無
    固定職業，原告竟敢一次放款700 萬元？且原告對本張面額
    350 萬元之放款交付方式並未交代如何交付？均未見原告舉
    證證明，可證原告主張不可採。其實原告指債務人吳坤欠其
    350 萬元，收受原告上開支票，此支票影本亦原告所提出之
    證據，建華商業銀行板橋分行回復該支票尚未兌現，足見該
    支票仍在原告手裡未交付吳坤，可知吳坤並未向原告借款。
(四)證據：提出臺灣板橋地方法院民事執行處93年11月30日板院
    通93執火字第20145 號通知、臺北縣樹林地政事務所他項權
    利證明書（登記日期：87年12月04日、發狀日期：87年12月
    04日、證明書字號：87北樹他字第002866號、權利人：乙○○、權利種類：抵押權、權利價值：最高限額420 萬元、存
    續期間：87年11月26日至89年11月26日、債務人：吳坤）、
    支票（發票人：乙○○、票載發票日：87年11月26日、票面
    金額：350 萬元、付款人：華信商業銀行板橋分行、支票號
    碼：A0000000、未載受款人）、本票（發票人：吳坤、票載
    發票日：87年11月26日、到期日：89年1 月26日）、臺灣板
    橋地方法院93年6月9日93年度拍字第1063號民事裁定、民事
    聲請答辯狀（93年拍字第1063號）及聲請拍賣抵押物狀、建
    華商業銀行股份有限公司板橋分行94年06月07日(94)板作字
    第00022 號函等影本為證據，並聲請向臺北縣樹林市戶政事
    務所調取吳坤之印鑑證明申請書、向華信商業銀行板橋分行
    查詢支票兌付情形。
貳、本院依聲請調取本院93年度執字第20145 號強制執行事件卷
    宗，及向臺北縣樹林地政事務所、臺北縣樹林市戶政事務所
    、建華商業銀行板橋分行調取資料。
參、得心證之理由：
一、兩造不爭執之事實：訴外人吳坤前於民國91年11月14日死亡
    ，被告丁○○為吳坤之母，乃吳坤之繼承人；又坐落臺北縣
    樹林市  ○○段第634、635、636、646、648之1、649之2、
    380等地號土地及樹林市○○段380地號土地應有部分各五分
    之一及樹林市○○段378 地號土地應有部分二十分之一現為
    被告甲○○所有，係被告甲○○於93年2 月27日因贈與而取
    得，此有吳坤之除戶戶籍謄本及土地登記謄本在卷可稽，自
    堪信為真實。另本院93年度執字第20145 號強制執行事件，
    債權人即本件原告聲請對債務人即本件被告甲○○所有之坐
    落臺北縣樹林市   ○○段第379、647、648、649之1地號土
    地應有部分各五分之一為強制執行，經本院民事執行處於93
    年10月5日第二次拍賣，由吳真妙以328萬元得標並繳足價金
    後，由本院民事執行處發給權利移轉證書，賣得價金經分配
    債權人，扣除執行費40,400元、土地增值稅4,427 元後，債
    權人即本件原告以債權總額420萬元參與分配，計受償3,235
    ,173 元，不足964,827元等事實，業經本院調取該執行事件
    卷宗核閱屬實，亦堪信為真實。
二、關於被告丁○○部分：
(一)原告原主張被告丁○○為被告吳坤之繼承人，被告丁○○死
    亡後，由被告丙○繼承等語，惟為被告丁○○所否認，抗辯
    稱丁○○迄今健在，並未死亡等語。經查，被告丁○○迄今
    仍存活之事實，於被告丁○○抗辯後，原告亦不否認其事實
    ，且原告亦不能證明被告丁○○已經死亡之事實，則原告此
    部分主張自難採信。則吳坤死亡後，由被告丁○○繼承，並
    無再轉由被告丙○繼承之事實，亦堪認定。至於原告前於93
    年8 月16日所提出另案93年度拍字第1063號民事聲請答辯狀
    內所稱「吳坤太太蔡娥」一節，依據吳坤之戶籍謄本所載，
    吳坤並無配偶，其此部分主張與事實不符，可見吳坤並無被
    告丁○○以外之繼承人之事實，當堪認定。
(二)按當事人主張有利於己之事實者，就其事實有舉證之責任，
    但法律別有規定或依其情形顯失公平者，不在此限，民事訴
    訟法第277 條定有明文。本件原告主張被告丁○○之被繼承
    人吳坤生前向原告借款，被告丁○○自應繼承吳坤之債務等
    語，但為被告所否認，並抗辯稱原告並未就吳坤向原告借貸
    之事實舉證證明等語。經查，原告主張其交付吳坤金錢係以
    現金交付，然據其自己提出之帳簿影本所示（見本院卷第99
    頁），並無何交付現金之記載，均係記載「現金」「華信支
    票」、「應收帳款」「林口入金轉」、「徐的轉現」、「本
    金」、「陳貸，我轉入」等，可見其往來交付乃以支票等為
    之，並無所謂現金交付，核與原告自己主張之事實並不相符
    ，而原告於93年8 月16日提出之93年度拍字第1063號民事聲
    請答辯狀所附由原告乙○○簽發、票載發票日為87年11月26
    日、票面金額為350 萬元、付款人為華信商業銀行（已改名
    為建華商業銀行）板橋分行、支票號碼A0000000號之支票影
    本（見本院卷第203 頁），依據本院向建華商業銀行板橋分
    行查詢結果，該支票並未經人提示請求兌付，此有建華商業
    銀行股份有限公司板橋分行94年06月07日(94)板作字第0002
    2 號函在卷可參（見本院卷第92頁），則可見原告亦無以該
    支票給付吳坤金錢之事實；至於原告所提出之吳坤於87年11
    月26日所立承諾書（見本院卷第211 頁），其中記載並無吳
    坤收受借貸款項之記載，僅答應配合設定抵押權而已，無從
    作為認定吳坤收受金錢之事實，且吳坤於87年11月26日為以
    土地為本件原告設定抵押權之申請書及所需證件已於該日87
    年11月26日送至臺北縣樹林地政事務所收件，原告卻又另要
    求吳坤書立上開承諾書，其情形甚屬奇怪而違背一般常情，
    且設定抵押權擔保完成後，方交付借貸款項乃一般消費借貸
    之貸與人慣用之方法，藉以避免交付貸款後，尚未設定擔保
    前之空窗期風險，然原告主張之經過卻係先行交付金錢，再
    行設定擔保，其情形顯然與一般民間借貸甚至銀行貸款流程
    不符，而借款人簽發本票交付貸與人亦常在貸與人實際交付
    金錢之前，故而原告所提出吳坤所簽發之本票及為原告提供
    擔保設定抵押權等節，尚不能證明原告有實際交付借貸款項
    與吳坤之事實，何況被告並否認前述原告所提出以吳坤為發
    票人之本票之真正，則更無足以證明原告主張之事實為真正
    ；另原告所提出之第三人陳彥福所書同意書、連帶保證書二
    紙（見本院卷第11、12頁），乃第三人陳彥福所立，並非債
    務人吳坤所親立保證償還借款之書據，亦無從證明吳坤借款
    之事實；而原告主張其與吳坤間有消費借貸關係存在之事實
    ，但依其所舉證據並不能證明其主張為真實，則其此部分主
    張自難信為真實。從而，原告既不能證明吳坤積欠其金錢尚
    未返還，而不能證明吳坤為其債務人，則其主張吳坤之繼承
    人即被告丁○○應繼承吳坤之債務一節，即屬無可採信。
(三)綜上所述，原告主張被告之被繼承人吳坤向其借貸金錢尚未
    清償等情，原告並不能舉證證明其屬實，難以認定吳坤確有
    積欠原告債務未清償之事實，則被告丁○○固為吳坤之繼承
    人，而應繼承吳坤所留之債權債務，然原告既不能證明其對
    於吳坤有債權存在，自不得對吳坤之繼承人即被告丁○○請
    求清償，則原告請求被告丁○○清償債務部分之請求，自屬
    無理由，應予駁回；另被告丁○○既未對原告負有何債務，
    則被告丁○○即非原告之債務人，從而，被告丁○○所為無
    論為有償行為或無償行為，俱非原告所得過問，故原告另請
    求撤銷被告丁○○所為贈與被告甲○○之行為部分之請求，
    亦屬無理由，應併予駁回。
三、關於被告丙○部分：
(一)原告主張被告丙○係被告丁○○之繼承人，應繼承被告丁○○繼承自吳坤之債務等語，但為被告丙○所否認，抗辯稱被
    告丁○○並未死亡，且吳坤與被告丙○為兄弟，並無繼承等
    語。經查，被告丙○與原告所指之債務人吳坤為兄弟關係，
    被告丁○○乃吳坤之母，於吳坤死亡後，因吳坤並無子嗣且
    無配偶，吳坤之遺產乃由吳坤之母即被告丁○○繼承，而被
    告丙○與吳坤為兄弟關係，其繼承之順序後於被繼承人吳坤
    之父母，而吳坤之母即被告丁○○既已繼承，則吳坤之遺產
    自無由被告丙○繼承之餘地，從而被告丙○與吳坤所留之一
    切債權債務關係俱無關連，縱使吳坤對於原告負有債務尚未
    清償，原告仍不得對被告丙○請求清償吳坤所留債務；更何
    況，原告並不能證明其對於吳坤有債權存在之事實，已如前
    述，原告不得向被告丙○請求清償其所指吳坤所積欠之債務
    ，更屬當然。從而，被告丙○並非原告之債務人，故原告請
    求被告清償債務，並無理由，應予駁回。
(二)被告丙○並非原告之債務人，已如前述，則被告丙○無論為
    何種行為，亦非原告所得過問，何況被告甲○○所受贈與之
    前述樹林市土地所有權應有部分之權利並非受贈自被告丙○
    而來，被告丙○與被告甲○○間並無何贈與之法律關係存在
    ，原告請求撤銷之標的並不存在，故原告請求撤銷被告丙○
    與被告甲○○間之贈與行為部分之請求，自亦屬無理由，應
    併予駁回。
四、關於被告甲○○部分：被告甲○○受其祖母即被告丁○○之
    贈與，而受贈前述坐落樹林市土地所有權應有部分之權利之
    事實，為兩造所不爭執，並有土地登記謄本在卷可參，然被
    告丁○○並非原告之債務人，原告不得以被告丁○○之行為
    有害及其債權，而請求撤銷被告丁○○之有償或無償行為，
    已如前述，則原告既不得請求撤銷被告丁○○贈與前述土地
    權利行為，被告甲○○即無將前述土地權利之因贈與原因而
    移轉之登記塗銷之義務，原告請求被告甲○○塗銷前述以贈
    與為原因所為移轉登記，亦屬無理由，亦應予以駁回。
五、綜上所述，原告主張依消費借貸及繼承之法律關係，請求被
    告丁○○、丙○應共同清償吳坤之債務及自起訴狀繕本送達
    翌日起至清償日止按法定利率計算之遲延利息，並無理由；
    另其請求撤銷被告丁○○、丙○之與被告甲○○間之贈與行
    為，並請求被告甲○○塗銷以贈與為原因之移轉登記，亦均
    屬無理由，均應予駁回。
肆、本件事證已臻明確，兩造其餘主張及攻擊防禦方法與證據，
    經本院斟酌後，與本件判決結果已不生影響，故不一一論列
    ，附此敘明。
伍、結論：原告之訴為無理由，依民事訴訟法第78條判決如主文
    。
中　　華　　民　　國　　94　　年　　10　　月　　13　　日
                  民事第一庭法  官  許  瑞  東
以上正本證明與原本無異
如對本判決上訴，須於判決送達後20日內向本院提出上訴狀
中　　華　　民　　國　　94　　年　　10　　月　　13　　日
                            書記官  賴  玉  芬
